臺灣板橋地方法院刑事判決　　　　　　　　　　　　　九十二年度自緝字第二八號
　　自　訴　人　乙○○
　　被　　　告　甲○○
　　選任辯護人　李金澤律師
右列被告因詐欺案件，經自訴人提起自訴，本院判決如左：
    主  文
甲○○無罪。
    理  由
一、自訴意旨略以：被告甲○○於民國八十二年七月十五日以需錢買車為由，召集自
    訴人等人成立互助會，由被告擔任會首，共二十會（不含會首），每會新臺幣（
    下同）三萬元，每月十五日開標一次，採外標制，自訴人並已繳交五期會款共計
    十五萬元。因自訴人欲投標第五會未果，遂與被告協議第六會或第七會由自訴人
    得標，詎被告竟冒用自訴人之名義標得第六會或第七會（究為第六會或第七會自
    訴人已不復記憶），按當時之車子僅需三十餘萬元，而被告擔任會首一開始就可
    得六十萬元之合會金，已足敷購車使用，竟仍冒名搶標，顯然欲將合會金挪做他
    用，亦未將冒名標得之合會金轉交自訴人，冒標之後又避不見面，因認被告涉犯
    刑法第三百三十九條之詐欺罪嫌云云。
二、按犯罪事實應依證據認定之，無證據不得認定犯罪事實，刑事訴訟法第一百五十
    四條第二項定有明文。次按認定犯罪事實，須依證據，而所謂證據，係指合法之
    積極證據就犯罪事實能為具體之證明者而言；又認定不利於被告之事實，須依積
    極證據，苟積極證據不足為不利於被告事實之認定時，即應為有利於被告之認定
    ，更不必有何有利之證據，最高法院三十年上字第八一六著有判例可資參照。復
    按刑法第三百三十九條第一項詐欺取財罪之成立，須以意圖為自己或第三人不法
    所有，而以詐術使人將本人或第三人之物交付為要件。再所謂以詐術使人交付，
    必須被詐欺人因其詐術而陷於錯誤，若其所用方法，不能認為詐術，亦不致使人
    陷於錯誤，即不構成該罪。最高法院四十六年台上字第二六○號判例可資參照。
    再者，民事債務當事人間，若有未依債務本旨履行給付之情形，依一般社會經驗
    而言，原因非一，其因不可歸責之事由致無法給付，或因合法主張抗辯事由而拒
    絕給付，甚至債之關係成立後，始行惡意遲延給付，皆有可能，非必出於自始無
    意給付之詐欺犯罪一端，故於別無積極證據之情形下，尚難僅以單純債務不履行
    之客觀狀態，即推定被告自始即有不法所有之意圖而逕以詐欺罪責相繩，合先敘
    明。
三、自訴人認被告涉犯右揭詐欺罪嫌，無非係以其個人之指訴及互助會名冊、本票五
    紙為主要論據。訊據被告甲○○對其召集右揭互助會，及該互助會於第七會後即
    止會，迄未返還自訴人所繳交之十五萬元會款等事實固坦白承認，惟堅決否認有
    何詐欺之犯行，辯稱：伊並未冒用自訴人之名義標會，且民間互助會之成立往往
    係因會首需錢周轉，方邀集好友成立互助會，是被告起會時之資力如何，各會員
    應知之甚詳，亦難認被告係基於詐欺之故意而召集互助會，之後係因會員以高價
    搶標所以止會，被告事後亦未避不見面等語。經查：
（一）自訴人於八十三年一月三十一日係向本院陳稱：「到了第六會，我因想標，但
      恐利息過高，甲○○就向我借會去標」等語（參見該日之訊問筆錄），嗣又改
      稱：「我本來要標會，他們有提早開標，我到的時候就已經標不到了，那時他
      就用我的名義標到錢，但是當時我沒有授權給他標會」等語（參見本院九十二
      年十一月二十六日準備程序筆錄），按如自訴人確曾同意被告「借會去標」，
      即係授權被告以自訴人名義投標，當無所謂冒標問題，顯見其指訴前後不一，
      具有瑕疵。況被告自始否認曾以自訴人之名義標會，而自訴人除其個人前揭有
      瑕疵之指訴外，復無法提出其他證據加以佐證，自難逕認被告有冒標之行為，
      故自訴人稱被告冒標後未轉交合會金即挪作他用云云，亦不具意義。
（二）一般會首召集互助會或為貪圖無息貸款用以理財，或因需用資金而起會周轉，
      或是二者兼具，本件自訴人自稱被告係因需錢買車而召集互助會，可見其對被
      告主要係因財力不足方起會周轉之目的有所認知，即應自行評估入會之風險，
      不能因事後被告無力償還會款而謂其一開始即有詐欺之故意，要屬當然；且被
      告確有向自訴人購車，此亦自訴人所承認，是被告起會之原因尚難認係屬詐術
      。至於被告嗣後是否避不見面，是自訴人交付會款後所發生之事實，僅得用作
      推測被告當初所使用之手段是否為詐術，是否一開始就具有詐欺故意之情況證
      據，並非詐術行為本身，本件被告依前所述既無法認定有何施用詐術之行為，
      且避不見面亦可能係因躲避債權人之追討，未必均為畏罪心虛，參以被告於本
      院審理中自始均坦承確積欠自訴人此筆十五萬元之會款債務等情，自不能僅因
      被告事後避不見面即認其有詐欺行為，至為灼然。
四、據此，本件除自訴人單方面有瑕疵之指訴外，無從認定被告有何施以詐術之行為
    ，應純屬民事上之糾葛，當由自訴人另循民事訴訟途徑以資解決，方為正途。此
    外復查無其他積極證據足資證明被告有自訴人所指詐欺之犯行，既不能證明被告
    犯罪，自應諭知被告無罪之判決。
據上論斷，應依刑事訴訟法第三百四十三條、第三百零一條第一項，判決如主文。
中      華      民      國    九十三    年      三      月    二十三    日
                                臺灣板橋地方法院刑事第一庭
                                    審判長法  官  陳  財  旺
                                          法  官  李  幼  妃
                                          法  官  張  紹  省
右正本證明與原本無異。
如不服本判決，應於判決送達後十日內向本院提出上訴狀 (應附繕本) ，上訴於
臺灣高等法院。
                                          書記官  周  雅  玲
中      華      民      國    九十三    年      三      月    二十三    日
